【裁判字號】    98,訴,1667
【裁判日期】    980828
【裁判案由】    分割共有物
【裁判全文】
臺灣臺中地方法院民事判決  98年度訴字第1667號
原      告  丁○○
訴訟代理人  許博堯律師
被      告  庚○○
法定代理人  乙○○
被      告  戊○○
兼前列三人
共同訴訟代  乙○○
理人
被      告  丙○○
            己○○
被      告  甲○○
                      前三人共.
受告知訴訟  台灣中小企業銀行股份有限公司
人
法定代理人  壬○○
受告知訴訟  三信商業銀行股份有限公司
人
法定代理人  辛○○
訴訟代理人  癸○○
當事人間分割共有物事件，本院於98年8月14日言詞辯論終結，
判決如下：
    主    文
原告與被告丙○○、己○○、庚○○、戊○○、甲○○共有坐落
台中市○區○○段八小段第32-3地號土地及其上建物即同區○○
段○○段第1058號建物 (門牌號碼為台中市○區○○路3段198
號)予以變賣，所得價金按附表一所示比例分配之。
原告與被告丙○○、甲○○、乙○○共有坐落台中市○區○○段
九小段第6-30地號土地及其上建物即同區○○段○○段第308號
建物 (門牌號碼為台中市○區○○路106號)准予予以變賣，所得
價金按附表一所示比例分配之。
訴訟費用新台幣貳萬貳仟伍佰捌拾貳元由兩造按附表三之比例負
擔。
    事實及理由
二、原告主張：坐落台中市○區○○段八小段第32-3地號土地及
    其上建物即同區○○段○○段第1058號建物 (門牌號碼為台
    中市○區○○路3段198號)（下稱附表一不動產）為原告及
    被告丙○○、己○○、庚○○、戊○○、甲○○六人所共有
    ，另坐落台中市○區○○段九小段第6-30地號土地及其上建
    物即同區○○段○○段第308號建物 (門牌號碼為台中市○
    區○○路106號)（下稱附表二不動產）為原告及被告丙○○
    、甲○○、乙○○等四人所共有，應有部分如附表一、二所
    示。系爭不動產依法並無不能分割之限制，且共有人間亦未
    訂有不分割期限之契約，亦無因物之使用目的而不能分割之
    情形，依民法第823條第1項規定，原告自得隨時請求分割系
    爭共有土地。惟系爭土地之分割事宜，迭經原告多次要求各
    共有人協商，然均無法達成協議，迫不得已，始提起本訴等
    語。並聲明：如主文第一、二項所示。
三、被告方面則以：
(一)對於主文所示系爭不動產為兩造所共有，其應有部分比例如
    附表一、二所示。
(二)系爭台中市○區○○段八小段第32-3地號土地上尚有建物兩
    棟，且該建物仍位於租賃狀態，被告等人持有系爭土地合計
    3/4之所有權，原告僅持有其中1/4之所有權，若今僅依告之
    意見而決定分割，除影響安定和平之共有狀態外，更影響該
    土地上兩棟建物之承租人等對於系爭土地續租之意願，進而
    影響各共有人租金收益之問題，是原告之訴應無理由等語，
    資為抗辯。並聲明：原告之訴駁回。
四、得心證之理由
(一)原告主張：系爭土地、建物為兩造所共有，應有部分如附表
    一、二所示，兩造間並無契約定有不分割之期限之事實，業
    據其提出系爭土地、建物登記謄本為證，復為被告所不爭執
    ，原告此部分之主張，堪信為真實。
(二)按各共有人，除法令另有規定外，得隨時請求分割共有物，
    但因物之使用目的不能分割或契約定有不分割之期限者，不
    在此限。民法第823條第1項定有明文，故除非有符合該條項
    除外或但書所定之情形，否則法院並無法否定共有人請求分
    割共有物之權利。此項規定旨在消滅物之共有狀態，以利融
    通與增進經濟效益，蓋共有關係於改良共有物不無妨礙，且
    於共有物之融通亦多阻窒，國家經濟既受損害，並易啟各共
    有人彼此之爭論，故法律不能不予各共有人以隨時請求分割
    之權，使共有之關係容易消滅，於公私皆有裨益，衡諸該條
    立法理由闡述至明。再按共有物分割之方法，不能協議決定
    時，法院得因任何共有人之請求，命為左列之分配：一、以
    原物分配於各共有人。二、原物分配顯有困難時，得變賣共
    有物，以價金分配於各共有人。民法第824條第2項第1、2款
    分別定有明文。又裁判上定共有物之分割分法，法院有審酌
    共有物各種情形，顧及共有人全體利益而自由裁量之權，不
    受任何當事人主張之拘束；又法院裁判分割共有物，除應斟
    酌共有人之利害關係及共有物之性質外，尚應斟酌共有物之
    價格、經濟效用以及全體共有人之利益等公平決之（最高法
    院29年上字第1792號、49年台上字第2569號判例及81年度台
    上字第31號判決意旨參照）。經查系爭不動產中之建物即台
    中市○區○○路3段198號及台中市○區○○路106號，現雖
    出租他人，租期屆期日分別為99年3月14日及98年8月9日，
    除其中台中市○區○○路3段198號業已於98年8月9日到期，
    另一建物雖至99年3月4日始屆期，依買賣不破租賃法則，承
    租人權益不因承租物所有權轉讓而受影響，是並不生因物之
    目的不能分割情事。次查，本件系爭附表一不動產，土地面
    積僅約28坪左右，其上一層樓建物面積約24坪左右，對外僅
    有一出入口，事實上無法就建物單獨分割各共有人單獨所有
    ，另系爭附表二不動產，其土地面積約25坪，建物為三層樓
    透天厝，面積約為65坪，各樓層僅有一出入口，事實上無法
    分割為各共有人單獨所有，是系爭不動產均不宜以原物分配
    ，應予變賣分配價金為宜。再者，被告所提建物出租他人情
    事，其中門牌號碼台中市○區○○路106號建物租賃契約，
    即將於99年3月4日到期，衡諸法院變賣不動產程序，需時約
    2月以上，於拍定點交之日當已屆租賃期滿日，是亦不生變
    賣價金低下情事，爰依如附表一、二所示兩造之應有部分，
    判決如主文第1、2項所示。至被告辯稱，被告等人就各不動
    產應有部分合計3/4，不得僅依原告之意逕行變價分割乙節
    ，揆諸上開規定，法令並無限制應有部分比例較少之共有人
    不得請求分割，法院自得依原告聲請逕為裁判分割，至被告
    如認變賣有損其租金收益之權利，自得於變賣時，以共有人
    身分行使優先承買權，取得系爭不動產所有權，繼續享有租
    金之收益，附為敘明。
五、末按分割共有物之訴，本質上屬無訟爭性之非訟事件，兩造
    本可互換地位。本件原告起訴雖於法有據，但被告之應訴實
    因訴訟性質所不得不然，本院認為訴訟費用由敗訴當事人負
    擔，顯失公平，而應由兩造依其應有部分之比例分擔，較為
    公允，爰諭知如主文第2項所示。
六、訴訟費用負擔之依據：民事訴訟法第80條之1。
中    華    民    國    98    年    8    月    28    日
                  民事第一庭    法  官  陳學德
正本係照原本作成。
如對本判決上訴，須於判決送達後20日內向本院提出上訴狀。
中    華    民    國    96    年    8    月    28    日
                                書記官
 附表三
┌───┬───────┬─────┬────┐
│編  號│  共  有  人  │訴訟費用  │備  註  │
│      │              │負擔比例  │        │
├───┼───────┼─────┼────┤
│  一  │  丁○○      │  1/4     │        │
├───┼───────┼─────┼────┤
│  二  │  丙○○      │  1/4     │        │
├───┼───────┼─────┼────┤
│  三  │  己○○      │4.48/100  │        │
├───┼───────┼─────┼────┤
│  四  │  庚○○      │4.48/100  │        │
├───┼───────┼─────┼────┤
│  五  │  戊○○      │4.48/100  │        │
├───┼───────┼─────┼────┤
│  六  │  甲○○      │  1/4     │        │
├───┼───────┼─────┼────┤
│  七  │  乙○○      │11.56/100 │        │
└───┴───────┴─────┴────┘


司法院資訊處製作；財團法人民間司法改革基金會備份。
